臺灣高雄地方法院刑事判決　　　　　　　　　　　　九十一年度易字第三五一一號
　　公　訴　人　臺灣高雄地方法院檢察署檢察官
　　被　　　告　戊○○
右列被告因詐欺案件，經檢察官提起公訴（九十一年度偵字第一二八七三號），本院
判決如左：
    主  文
戊○○無罪。
    理  由
一、公訴意旨以：被告戊○○與同案被告丁○○（通緝中，另行審結）共同基於意圖
    為自己不法所有之犯意，由丁○○以東青旅行社名義，與被告戊○○共同向甲○○○、丙○○○、庚○○、己○○等人佯稱欲辦理民國（下同）九十一年一月五
    日至泰國旅遊之旅行團，使甲○○○等四人信以為真而應允參加，庚○○再該將
    錯誤消息告知乙○○，並邀得乙○○答應同行，丁○○即與被告戊○○共同於九
    十年十二月二十八日，至甲○○○、丙○○○住處收取新台幣（下同）九千一百
    元及九千七百元不等之出遊團費及護照各一本；丁○○復於同日及同年月三十一
    日，先後再向乙○○收取上開團費五千元及四千七百元，共九千七百元及護照一
    本；同年月三十一日，丁○○再向庚○○收取其與其先生二人之團費一萬八千二
    百元；己○○之旅遊團費則由被告戊○○前往收取，計八千一百元，嗣經甲○○○、丙○○○、乙○○、庚○○等人向東青旅行社查詢，始知該旅行社並無辦理
    上開泰國旅遊行程而知受騙。因認被告戊○○所為係涉犯刑法第三百三十九條第
    一項之詐欺取財罪嫌等語。
二、按犯罪事實應依證據認定之，無證據不得推定其犯罪事實。又不能證明被告犯罪
    者，應諭知無罪之判決，刑事訴訟法第一百五十四條第二項、第三百零一條第一
    項分別定有明文。又事實之認定，應憑證據，如未能發現相當證據，或證據不足
    以證明，自不能以推測或擬制之方法，為裁判基礎（最高法院四十年臺上字第八
    六號判例參照）。認定犯罪事實，所憑之證據，雖不以直接證據為限，間接證據
    亦包括在內，然無論直接或間接證據，其為訴訟上之證明，須於通常一般之人均
    不致有所懷疑，而得確信其為真實之程度者，始得據之為有罪之認定，倘其證明
    尚未達到此一程度，而有合理之懷疑存在時，即無從為有罪之認定（最高法院七
    十六年臺上字第四九八六號判例可資參照）。再刑法第三百三十九條第一項所規
    定之詐欺取財罪，其主觀構成要件須行為人有不法所有之意圖及詐欺之犯意，客
    觀構成要件則須行為人有施用詐術，始克相當。倘行為人所為並未具備上述主觀
    或客觀構成要件，自難成立所謂之詐欺取財罪，當無法以該罪對行為人相繩，其
    理甚屬明確。
三、本件公訴人認被告戊○○涉有前揭詐欺之罪嫌，無非係以被害人之指述，及被害
    人等人所指認之同案被告丁○○口卡片在卷可稽為其主要論據。惟訊據被告固坦
    承曾有偕同同案被告丁○○邀集證人即被害人等人前往泰國旅遊之事實，惟堅決
    否認有何詐欺之犯行，辯稱：後來被害人告訴伊他們不要去，是丁○○自已邀他
    們去的，與伊無關等語。
四、經查：
（一）公訴人雖稱依被害人等人之指述而認被告涉有前揭詐欺之犯行等語，然審之被
      害人甲○○○等人分別於警詢所陳：「（你是由何人向你收取該團費及護照？
      ）是由綽號小莉向我收取，當時有另一位戊○○在場，‧‧‧」、「（你如何
      發現被騙？由何人介紹，所繳團費為多少錢？）‧‧‧，當時是由我先生大姐
      吳林美玉跟我說有一位朋友要招攬旅行團是否要參加，我說好，便繳了九千七
      百元及我本人護照一本給綽號小莉小姐，一直到今天才知被騙」、「（你是參
      加誰的旅行團被騙的？）我是參加東青旅行社名叫小莉所招攬泰國旅行團被騙
      的；（是誰介紹你參加丁○○所招攬的旅行團？如何認識？）是我鄰居庚○○
      介紹參加的，‧‧‧」、「（你今天因何事至派出所制作筆錄？）因為我和先
      生參加一名叫小莉所招攬的泰國旅行團覺得被騙所以來派出所報案製作筆錄；
      （是誰介紹丁○○和你認識加入泰國旅行團的？如何認識？）是戊○○介紹認
      識入團的‧‧‧」、「（你如發現被騙，由何人介紹，所繳團費為多少錢？）
      ‧‧‧，是由戊○○介紹我旅遊，我繳團費八千一百元，我知道戊○○代收金
      錢及護照交給自稱小莉女子」等語（詳警卷第三頁至第十一頁），顯然被害人
      等人所為之指述，並未有陳稱係遭被告戊○○詐騙等語，則公訴人所稱業據被
      害人等人指述明確乙情，顯然係有誤認。
（二）而再傳訊被害人等人到院說明本件案發經過時，依被害人等人如下所陳：
  １、被害人甲○○○稱：「（認為丁○○、戊○○有騙你錢？）反正他們一起來收
      的。丁○○都找不到人，戊○○還在我們那邊走動，我們錢、護照就沒有拿回
      來。我也不知道丁○○是否確實是他媳婦，我也不認識，我只認識戊○○，我
      認識他好幾年」等語。
  ２、被害人丙○○○稱：「（何人邀你去泰國遊玩？）是甲○○○邀我，丁○○先
      來收護照，戊○○不在場，後來戊○○、丁○○有一起來收錢，錢是丁○○拿
      走的，我們都是在甲○○○的住處交錢。戊○○是甲○○○認識的」等語。
  ３、被害人乙○○稱：「（何人邀你去泰國玩？何人收錢、護照？）是庚○○介紹
      我去玩，庚○○說有認識戊○○，是戊○○的媳婦邀的，我們大家都在甲○○○住處交護照及錢，護照及錢都是丁○○收的，戊○○有在現場，錢我分兩次
      交，都是在甲○○○的家交的，丁○○、戊○○都有在」等語。
  ４、被害人庚○○稱：「（何人邀你去泰國玩？何人收錢、護照？）我認識戊○○
      ，戊○○說丁○○是他媳婦，丁○○也說是他婆婆，他們一起邀我去，我再邀
      乙○○，錢、護照都是交給丁○○，戊○○也有在場」等語。
  ５、被害人己○○稱：「（何人邀你去泰國玩？何人收錢、護照？）是一位姓劉的
      男子和我有認識，是他邀我去泰國，錢、護照我是在姓劉的家裡交給姓劉的人
      ，戊○○過來姓劉的家裡收錢，他又把錢交給丁○○。護照是事後警察局寄還
      給我」等語。
      益徵被害人確未指陳係遭被告戊○○所詐騙，渠等所認僅係表明當時被告戊○○有與同案被告丁○○一同出現而已，是能否以被告戊○○曾出現於現場，且
      向告訴人稱同案被告丁○○係伊之媳婦等情，即推論被告戊○○亦有共同參與
      詐欺之犯行實施，誠值懷疑。
（三）又案發當時被告已年逾六十三歲，有其年籍資料在卷可參，可知被告已有一定
      之歲數，再參以卷內所附之臺灣高等法院被告全國前案紀錄表所載，被告並無
      任何前科資料，亦見其素行尚屬良好，則其何以要於當時以此方式詐騙被害人
      等人？又其係基於何種動機而為共同詐欺之犯行？顯然均令人有所懷疑，是公
      訴人逕以被告有出現於同案被告丁○○向被害人等人收取旅費之現場，並曾稱
      係同案被告丁○○之媳婦等情而認被告涉犯本件詐欺之犯行，尚嫌率斷。
五、綜上所述，被告是否有涉犯詐欺取財之犯行，本院認為仍存有合理之懷疑，尚未
    到達確信其為真實之程度。此外，復查無其他積極證據足資認定被告有上開詐欺
    取財之犯行，揆諸首揭法律規定與說明，既無足夠證據確信公訴意旨之指述為真
    實，不能證明被告犯罪，本院自應為無罪判決之諭知。
據上論斷，應依刑事訴訟法第三百零一條第一項，判決如主文。
本案經檢察官高碧霞到庭執行職務。
中      華      民      國      九十三      年    四    月    三十    日
                                  臺灣高雄地方法院刑事第九庭
                                      審判長法  官  孫  啟  強
                                            法  官  楊  智  守
                                            法  官  楊  宗  翰
右正本證明與原本無異。
如不服本判決，應於判決送達後十日內，向本院提出上訴狀。
                                            書記官  陳  南  瑜
中      華      民      國      九十三      年    五    月    四      日
